臺灣板橋地方法院刑事判決　　　　　　 95年度交易字第483號
公　訴　人　臺灣板橋地方法院檢察署檢察官
被　　　告　甲○○
選任辯護人　張信陽律師
　　　　　　陳傳中律師
上列被告因過失傷害案件，經檢察官聲請以簡易判決處刑（95年
度偵字第6185號），本院認不宜以簡易判決處刑，改依通常程序
審理，被告就被訴事實為有罪之陳述，本院告知被告簡式審判程
序之旨，並聽取當事人之意見後，經合議庭裁定改由受命法官獨
任進行簡式審判程序，本院判決如下：
    主  文
黃洲文因過失傷害人，處有期徒刑伍月，如易科罰金，以銀元參
佰元折算壹日。
    事  實
一、甲○○於民國94年9 月22日16時許，駕駛車牌號碼IX－9271
    號自用小客車，沿臺北縣樹林市○○路由北往南方向行駛，
    行經台電幹樹德- 西盛輸電幹第41號對面車道，先於路邊暫
    停後，欲迴轉沿大安路由南往北方向行駛，本應注意汽車迴
    車前，應暫停並顯示左轉燈光或手勢，看清無來往車輛，始
    得迴轉，且依當時日間自然光線、路面無缺陷、道路上未有
    任何障礙物、視距良好等情形，客觀上亦無不能注意之情事
    ，竟疏於注意，未看清有無來往車輛，即貿然迴轉，而未讓
    行進中之直行車輛先行。適有丙○○騎乘車牌碼M92-770 號
    重型機車，亦沿大安路由北往南方向行駛至上開地點，因突
    見黃洲文駕車貿然迴轉，煞車不及，所騎乘之重型機車前車
    頭撞擊黃洲文上開自用小客車左後車門，致丙○○人、車倒
    地，而受有頸椎第四節粉碎性骨折、脫位、脊髓損傷術後併
    四肢麻痺，運動功能障礙之傷害。黃洲文則於肇事後，犯罪
    未被有偵查權之公務員或機關發覺前，即向臺北縣政府警察
    局樹林分局交通分隊員警表明係肇事者而自首，並坦承犯行
    進而接受裁判。
二、案經丙○○告訴臺北縣政府警察局樹林分局報告臺灣板橋地
    方法院檢察署檢察官聲請簡易判決處刑，本院認不宜以簡易
    判決處刑，改依通常程序審理，經合議庭裁定改依簡式審判
    程序審理。
    理  由
壹、程序部分：
    查本件被告甲○○所為並非死刑、無期徒刑、最輕本刑為三
    年以上有期徒刑之罪或高等法院管轄第一審案件，而其於準
    備程序進行中，被告先就被訴事實為有罪之陳述，經法官告
    知簡式審判程序之旨，並聽取公訴人及被告之意見後，本院
    認適宜改依簡式審判程序進行，爰依刑事訴訟法第273條之1
    第1項、第284條之1規定，由本院合議庭以裁定由受命法官
    獨任進行簡式審判程序，合先敘明。
貳、實體方面：
一、訊據被告黃洲文固不否認於前述時、地，駕駛上開自用小客
    車時，因疏未注意，未看清來往車輛，即貿然迴轉，致與丙
    ○○騎乘之重型機車發生碰撞，並造成丙○○受有如事實欄
    所載之傷害等事實，然辯稱：本件車禍之發生，伊雖有過失
    ，但丙○○超速行駛及未注意車前狀況之駕駛行為，亦有過
    失云云。經查：
(一)上揭犯罪事實，業據被告黃洲文於本院準備程序及審理時坦
    承不諱，核與告訴人丙○○於警詢指述及於本院訊問、審理
    時以證人身分具結證述情節相符，並有道路交通事故現場圖
    、道路交通事故調查報告表 (一)、 (二)各1 紙、現場蒐證
    及車損照片20幀在卷可參。而被害人丙○○因之受有頸椎第
    四節粉碎性骨折、脫位、脊髓損傷術後併四肢麻痺，運動功
    能障礙之傷害乙節，亦有亞東紀念醫院及財團法人長庚紀念
    醫院之診斷證明書各1 紙在卷可按，足見上情非虛。
(二)其次，本件被告黃洲文駕駛自用小客車於路邊暫停，嗣欲迴
    轉至大安路由南往北方向時，理應注意原行向車輛之動向，
    並讓同行向之直行車先行，又被告黃洲文肇事當時天氣晴朗
    、日間自然光線、路面乾燥無缺陷、道路上未有任何障礙物
    、視距良好等情形，客觀上亦無不能注意之情事，被告黃洲
    文疏未注意原行向車輛之行駛動向，致發生本件車禍事故，
    被告顯有過失甚明。又本件交通事故經送臺灣省臺北縣區車
    輛行車事故鑑定委員會鑑定結果，認「甲○○駕駛自用小客
    車，路外駛入迴轉，未讓直行車先行為肇事原因；丙○○駕
    駛普通重型機車無肇事因素」，有該委員會94年11月16日北
    縣鑑字第941433號鑑定意見書1 份在卷可參（詳95年度偵字
    第6185號偵查卷第36-3 8頁），另臺灣省車輛行車事故覆議
    鑑定委員會研議結論，亦照原鑑定意見，此亦有該會95年1
    月24日府覆議字第0940200719號函1 份附卷可考（詳本院95
    年度交易字第483 號卷第62頁），益證被告黃洲文駕駛自用
    小客車肇事致告訴人丙○○受有前開傷害之行為，確有過失
    無疑。被告黃洲文雖辯稱：告訴人丙○○超速行駛及未注意
    車前狀況，亦有過失云云。然本件肇事路段最高速限為時速
    50公里，有前揭道路交通事故調查報告表（一）載明可考，
    而依警繪之事故現場圖及事故現場蒐證照片所示，告訴人丙
    ○○騎乘重型機車行經肇事地點時，並未於車道上留有汽車
    煞車痕，則本件車禍發生後，既乏煞車痕跡或行車紀錄器等
    資料，自無從推論告訴人丙○○當時之行車速度為何，從而
    ，本件告訴人丙○○是否有超速之違規駕駛行為，即無從查
    考，是被告黃洲文認告訴人丙○○有超速之駕駛行為，即屬
    無據。另被告黃洲文係先將上開自用小客車停靠路邊後再行
    迴轉乙節，業據被告黃洲文自承在卷，核與證人即告訴人丙
    ○○於本院訊問時到庭具結證稱情節相符（詳本院95年度交
    簡字第376 號卷第35頁），足見告訴人丙○○應有注意前方
    車輛之動態。又觀諸卷附之現場圖及現場蒐證照片，告訴人
    所騎乘上開重型機車左倒於大安路由南往北之車道上，車頭
    朝東，車尾朝西，於大安路由北往南道路上遺留有二道刮地
    痕，一道長約2.4 公尺，一道長約0.4 公尺，第一道刮地痕
    距離被告所有之自用小客車停止位置之左車尾處，約有6.9
    公尺，大安路由南往北車道上則遺留有一道略微弧狀的刮地
    痕，係由大安路由北往南車道上延伸至由南往北車道上，終
    點則在機車停止處，則由三道刮地痕之長度及延伸情形，可
    知本件告訴人丙○○係騎乘重型機車沿大安路由北往南方向
    行駛，突見被告黃洲文所駕駛之自用小客車於大安路由北往
    南方向路邊逕自迴轉，告訴人丙○○於距離被告自用小客車
    約6.9 公尺前，因緊急煞車導致機車倒地刮地，最後停止於
    大安路由南往北之道路上，是證人乙○○於本院審理時具結
    證稱：告訴人丙○○侵入大安路由南往北車道而逆向行駛之
    證述，顯與事實不符，無法憑採。則告訴人丙○○所騎乘之
    重型機車於倒地前距離被告所有之自用小客車之距離既僅有
    6.9 公尺左右，實難期告訴人丙○○於遇此突發狀況而能採
    取適當之防護措施，故尚難認告訴人丙○○有何應注意車前
    狀況而不予注意之過失。況且上開臺灣省臺北縣區車輛行車
    事故鑑定委員會及臺灣省車輛行車事故覆議鑑定委員會之鑑
    定及覆議結論，亦均認告訴人賴炳文並無過失，是被告辯稱
    ：告訴人丙○○有未注意車前狀況之過失云云，亦屬無據。
    又本件被告甲○○之上開過失駕駛行為，與告訴人丙○○所
    受之傷害結果間，具有相當因果關係。綜上，本件罪證明確
    ，被告黃洲文犯行洵堪認定，應依法論科。
二、查被告行為後，刑法業於94年2 月2 日修正公布，95年7 月
    1 日起施行，其中與本件有關之刑法第2 條、刑法第10條（
    有關重傷害第1 至5 款之定義）、第62條均業已修正。按「
    行為後法律有變更者，適用行為時之法律，但行為後之法律
    有利於行為人者，適用最有利於行為人之法律」，修正後刑
    法第2 條第1 項定有明文。此條規定係規範行為後法律變更
    所生新舊法律比較適用之準據法，本身尚無新舊法比較之問
    題，於新法施行後，應一律適用新法第2 條第1 項之規定，
    為「從舊從輕」之比較，先予敘明。再按本次法律變更，比
    較時應就罪刑有關之共犯、未遂犯、想像競合犯、牽連犯、
    連續犯、結合犯，以及累犯加重、自首減輕暨其他法定加減
    原因（如身分加減）與加減例等一切情形，綜其全部罪刑之
    結果而為比較（最高法院95年度第8 次刑事庭會議決議意旨
    ），茲就本件新舊法比較結果說明如下：
(一)修正前刑法第10條第4 項規定：「稱重傷者，謂左列傷害：
    （一）毀敗一目或二目之視能。（二）毀敗一耳或二耳之聽
    能。（三）毀敗語能、味能或嗅能。（四）毀敗一肢以上之
    機能。（五）毀敗生殖之機能。（六）其他於身體或健康，
    有重大不治或難治之傷害」。修正後刑法第10條第4 項規定
    ：「稱重傷者，謂下列傷害：（一）毀敗或嚴重減損一目或
    二目之視能。（二）毀敗或嚴重減損一耳或二耳之聽能。（
    三）毀敗或嚴重減損語能、味能或嗅能。（四）毀敗或嚴重
    減損一肢以上之機能。（五）毀敗或嚴重減損生殖之機能。
    （六）其他於身體或健康，有重大不治或難治之傷害。」，
    修正前刑法係規定重傷害之程度需達毀敗之程序，修正後刑
    法則規定為『毀敗或嚴重減損』之程度。查告訴人賴炳文因
    本件車禍事故，其所受四肢麻痺，運動功能障礙之傷害，經
    以藥物及復健治療結果，其四肢仍有部分力氣，且可自行行
    走而無需依賴任何輔助工具，惟雙手上舉及握拿物品較為困
    難等情，有財團法人長庚紀念醫院（林口）分院96年2 月13
    日（九六）長庚院法字第0120號函1 紙在卷可按，則告訴人
    丙○○之四肢雖未達毀敗之程度，然觀諸其雙手上舉及握拿
    物品較為困難，顯已嚴重減損一肢以上之機能，惟依修正前
    刑法之規定（重傷害須達毀敗之程度），告訴人丙○○上開
    所受傷害並未達重傷害之程度，自以修正前刑法第10條規定
    對被告較為有利。
(二)修正刑法係自95年7 月1 日起施行，在此之前，刑法分則編
    有關罰金刑之貨幣單位係銀元；且依刑法分則編應處罰金者
    ，應適用罰金罰鍰提高標準條例第1 條、第4 條之規定，亦
    即應按各該具體條文制定或修正之時間先後，定其提高之倍
    數。惟被告行為後，刑法施行法增訂第1 之1 條，於95年6
    月14日經總統公布，並自同年7 月1 日起施行；該條規定：
    「中華民國94年1 月7 日刑法修正施行後，刑法分則編所定
    罰金之貨幣單位為新臺幣。94年1 月7 日刑法修正時，刑法
    分則編未修正之條文定有罰金者，自94年1 月7 日刑法修正
    施行後，就其所定數額提高為30倍。但72年6 月26日至94年
    1 月7 日新增或修正之條文，就其所定數額提高為3 倍」。
    亦即自95年7 月1 日起，刑法分則編所定罰金之貨幣單位，
    由原來之銀元改為新臺幣；且94年1 月7 日刑法修正時，刑
    法分則編未修正之條文定有罰金者，自95年7 月1 日起，有
    關罰金之數額提高為30倍。本案被告係犯刑法第284 條第1
    項前段之過失傷害罪，該罪有罰金刑之處罰，且於94年1 月
    7 日後未經修正，依增訂刑法施行法第1 之1 條之規定，其
    罰金以新臺幣為單位，數額應提高30倍。此規定因屬前揭罰
    金罰鍰提高標準條例第一條但書所稱之「法律已依一定比率
    規定罰金或罰鍰之數額或倍數」，自應優先適用，另修正後
    刑法第33條第5 款亦已將罰金刑調整為新臺幣1,000 元以上
    ，以百元計算，故依前述標準換算後，本條項罰金刑度部分
    已變更為「新臺幣15,000元以下，新臺幣1,000 元以上」，
    然依被告行為時之刑罰法律，即罰金罰鍰提高標準條例第1
    條前段及修正前刑法第33條第5 款規定之罰金最低額銀元1
    元計算，該罪之罰金刑最高為銀元500 元，最低額為銀元1
    元，若換算為新臺幣，最高額雖與新法同為新臺幣15,000元
    ，然最低額僅為新臺幣30元。因此，比較上述修正前、後之
    刑罰法律，自以被告行為時關於科處罰金刑之法律較有利於
    被告。
(三)另刑法第41條第1 項前段有關易科罰金折算標準之規定，95
    年7 月1 日起施行之新刑法修正為：「犯最重本刑為五年以
    下有期徒刑以下之刑之罪，而受六個月以下有期徒刑或拘役
    之宣告者，得以新臺幣一千元、二千元或三千元折算一日，
    易科罰金」，而依修正前同條項（「得以銀元一元以上三元
    以下折算一日，易科罰金」）及修正前罰金罰鍰提高標準條
    例第2 條（現已刪除）規定，就其原定數額提高為100 倍折
    算1 日，則係以銀元100 元至300 元折算1 日，經折算為新
    臺幣幣值後，以新臺幣300 元至900 元折算1 日。是比較修
    正前後之易科罰金折算標準，自以行為時即修正前之規定，
    較有利於被告。
(四)又修正前刑法第62條規定：「對於未發覺之罪自首而受裁判
    者，減輕其刑。但有特別規定者，依其規定」，修正後第62
    條則規定：「對於未發覺之罪自首而受裁判者，得減輕其刑
    。但有特別規定者，依其規定」；被告係在新法施行前犯罪
    並自首，比較修正前後對於犯罪自首者減輕其刑之規定，以
    修正前刑法第62條規定對被告較為有利。
(五)綜上，經綜合比較新舊法結果，以修正前之刑法規定對被告
    較為有利，應依刑法第2 條第1 項前段規定，一體適用修正
    前之刑法規定。
三、核被告甲○○所為，係犯刑法第284 條第1 項前段過失傷害
    罪。公訴意旨原雖認被告黃洲文之犯行應依同法第284 條第
    1 項前段之過失傷害罪論處，嗣經公訴人於本院行準備程序
    時變更起訴法條為刑法第284 條第1 項後段之過失重傷罪，
    惟被告黃洲文之犯行僅應論以刑法第284 條第1 項前段過失
    傷害罪，業如前述，公訴人嗣後變更本件之起訴法條，顯有
    誤會，附此敘明。又被告黃洲文肇事後，犯罪未被有偵查權
    之警察機關發覺前，即向據報到場處理之臺北縣政府警察局
    樹林分局交通分隊警員表明係肇事車輛駕駛人而自首，並進
    而接受裁判乙節，有臺北縣政府警察局樹林分局交通分隊道
    路交通事故肇事人自首情形紀錄表1 紙在卷可按（詳前開偵
    查卷第32頁），應依修正前刑法第62條前段規定減輕其刑。
    爰審酌被告過失之程度甚鉅，告訴人正直青壯，本次車禍造
    成告訴人頸椎脊髓損傷，致上肢上舉及握拿物品困難，傷勢
    甚為嚴重，迄未與告訴人達成和解，賠償其損失，兼衡其犯
    後坦承犯行，態度尚稱量好等一切情狀，量處如主文所示之
    刑，並諭知易科罰金之折算標準，以資懲儆。
據上論斷，應依刑事訴訟法第273 條之1 第1 項、第299 條第1
項前段，刑法第2條第1項前段、刑法第284條第1項前段、修正前
刑法第62條前段，修正前刑法第41條第1 項前段、罰金罰鍰提高
標準條例第1 條前段、廢止前罰金罰鍰提高標準條例第2 條，判
決如主文。
本案經檢察官吳宗光到庭執行職務。
中　　華　　民　　國　　96　　年　　3 　　月　　30　　日
　　　　　　　　刑事第十七庭    法　官　鄭燕璘
以上正本證明與原本無異
如不服本判決應於送達後10日內向本院提出上訴狀
                                書記官　呂紹明
中　　華　　民　　國　　96　　年　　3 　　月　　30　　日
d附錄本案論罪科刑法條全文：
刑法第284條第1項：
因過失傷害人者，處六月以下有期徒刑、拘役或五百元以下罰金
。致重傷者，處一年以下有期徒刑、拘役或五百元下罰金。
